臺灣高等法院刑事判決　　　　　　　　　　　　　　九十一年度上易字第四二九號
　　上　訴　人
　　即　被　告　丁○○
　　自　訴　人　年春交通有限公司　　設臺北縣中和市○○路八十五號
　　代　表　人　丙○
　　自訴代理人　乙○○
右上訴人因被告侵占案件，不服臺灣板橋地方法院九十年度自字第三０五號，中華民
國九十年十二月二十六日第一審判決，提起上訴，本院判決如左：
    主  文
原判決撤銷。
丁○○無罪。
    理  由
一、自訴意旨略以：丁○○於民國（下同）八十九年六月十日至丙○所經營，設址於
    臺北縣中和市○○路八十五號之年春交通有限公司（下稱年春公司），承租國瑞
    廠牌，車號：九Ｎ─三七六號營業小客車壹輛），約定租金每日新臺幣（下同）
    八百元，每七日為壹期，每期伍仟陸佰元整，由丁○○自承租日起取得該車之占
    有使用權。詎丁○○自九十年五月二十九日起未能按次繳交租金，至九十年八月
    八日止共積欠租金計四萬八千八百元整，經自訴人屢次催繳並寄發存證信函終止
    租車契約、要求返還車輛，均置之不理。且丁○○於九十年七月十五日，竟意圖
    為自己不法之所有，將年春公司所有之前揭車輛，易持有為所有之意思，出售與
    第三人戊○○，因認丁○○涉有刑法第三百三十五條第一項之侵占罪嫌云云。
二、按犯罪事實，應依證據認定之，無證據不得推定其犯罪事實，刑事訴訟法第一百
    五十四條定有明文。又事實之認定應憑證據，如未能發現相當證據，或證據不足
    證明，自不能以推測或擬制之方法以為裁判基礎；再認定犯罪事實所憑之證據，
    雖不以直接證據為限，間接證據亦包括在內，然而無論直接或間接證據，其為訴
    訟上之證明須於通常一般人均不致有所懷疑，而得確信其為真實之程度，始得據
    為有罪之認定，倘其證明尚未達此一程度，而有合理之懷疑存在，無從為有罪之
    確信時，自應為無罪之判決（最高法院四十年台上字第八六號判例、七十六年度
    台上字第四九八號判例參照）；又刑法上之侵占罪，須持有人變易其原來之持有
    意思而為不法所有之意思，始能成立，如僅將持有物延不交還或有其他原因致一
    時未能交還，既缺乏主觀要件，即難遽以該罪相繩（最高法院六十八年台上字第
    三一四六號判例參照）。
三、訊據上訴人即被告丁○○固不否認於前揭時、地，向自訴人年春公司承租車號九
    Ｎ─三七六號營小客車一輛，約定每日車租八百元，一星期繳一次，承租期間曾
    積欠租金，迄九十年九月三日始將車輛返還，惟堅決否認有何侵占犯行，辯稱：
    伊於九十年七月十五日，並沒有把車子賣給戊○○，而是因伊另外欠甲○○車租
    ，遭甲○○與戊○○等人，在中和市○○路住處強押至甲○○位於南海路之車行
    簽立汽車買賣合約書，伊當時有告知戊○○車子不是伊的，當日伊亦曾至台北縣
    警察局中和分局中和派出所報案，後來伊請朋友開票給戊○○，車子才拿回來等
    語。經查：被告丁○○向年春公司所承租之車號Ｎ─三七六號營業小客車，業於
    九十年九月三日由被告交還，而被告係自八十九年六月十日起租車，於向自訴人
    租車前期皆有給付租金，至九十年七月九日起始未付租金，此經自訴人之代理人
乙○○於原審訊問時及本院審理時證述屬實（見原審卷第八十二頁，本院九十一
    年六月十一日審判筆錄），被告給付自訴人租金之時間長達一年餘，未給付之租
    金不到二月（詳如後述），則被告向自訴人租車之始，當非有侵占之意。復查，
    證人即設址於臺北市○○路一一０號宏鵬車行之實際經營者甲○○，於本院訊問
    時證稱：「他也是計程車司機，他欠我們租金七萬多、修理費四萬元。」、「（
    是否因為被告欠了車租未還，你們就叫他押這部車給你們？）他欠車租不見面，
    我們在他家附近剛好看到他，後來他車子又有牽回去。」、「（不是他的車子為
    何你跟他買？）他說車子是他的，他說他要賣，所以我才叫戊○○來買。」等語
    （見本院九十一年三月二十七日訊問筆錄）。證人戊○○於本院訊問時證稱：「
    （不是他的車子為何你跟他買？）是甲○○打電話叫我去買，我直接跟丁○○簽
    的。」等語（見本院九十一年三月二十七日訊問筆錄）。再自訴代理人乙○○於
    原審及本院訊問時證稱：「警察有通知我到中和派出所說我的車子被被告給出售
    了，於是我就趕到中和派出所，結果我抵達現場時，被告和戊○○他們都已經離
    開了，‧‧‧」、「有一天我接到中和派出所的電話說，丁○○把我的車子賣掉
    。我就趕去派出所，警員跟我講說有看到買賣契約，但是他們人都走了。‧‧‧
    」等語（見原審卷第八十三頁，本院九十一年四月十七日訊問筆錄）。甲○○於
    本院訊問時證稱：「（當時你有去派出所？）是事隔十幾天後警察通知我說有人
    告我，而後我才去。」、「（丁○○告你為何警察沒有處理？）我講給警察聽我
    們的糾紛，警察說是民事關係，叫我們自己處理。」等語（見本院九十一年六月
    五日訊問筆錄）。證人戊○○於原審訊問時固證稱：「（對買賣合約書有何意見
    ？）我當天簽約給他八萬，等到證件齊全再付尾款十萬，但是簽約之後約壹個禮
    拜，丁○○告訴我車子不賣了，我當天就拿回八萬元，」等語（見原審卷第一０
    ０頁）。且買賣契約亦寫先付定金八萬元（見原審卷第八五頁）。惟證人甲○○
    於本院訊問時證稱：「（他後來有還你八萬元？）是給支票，但是支票也退票。
    」、「（戊○○是將八萬元給你還是給丁○○？）他們二人如何講我不知道，當
    天戊○○是給我八萬元。」、「（當天戊○○有無拿八萬元給丁○○？）他和戊○○如何講我不知道，但買賣契約上所寫訂金八萬元是戊○○給我的、」等語（
    見本院九十一年六月五日訊問筆錄）。足認該買賣契約上所記載給付定金八萬元
    予被告並不實在，被告並未收到定金八萬元。雖臺北縣警察局中和分局函覆本院
    ，表示九十年七月十五日並無被告申告其被妨害自由之案件（附於本院九十一年
    三月五日訊問筆錄之後）。本院命被告、自訴代理人及證人甲○○等人，至台北
    縣警察局中和分局中和派出所查明當日接受報案警員之姓名，但因該警員現已不
    在該所任職，致無法查明該警員之姓名（見本院九十一年六月五日訊問筆錄），
    惟由被告及自訴代理人乙○○以及甲○○之供述，足認被告確有至台北縣警察局
    中和分局中和派出所報案，中和分局之無報案紀錄，或因警員認為事屬民事糾紛
    有以致之。惟由前之所述，被告住居於中和市，欠甲○○租金，被甲○○找到，
    始至台北市○○路甲○○處簽買賣契約，而甲○○本身即經營計程車行，當知行
    車執照上記載之車主並非被告，猶仍叫戊○○出面購車，並留置該車，被告隨後
    又至派出所報案稱，被逼出售車輛，足認甲○○係以買賣為名，將被告駕駛之車
    輛留置，欲藉買賣約之名，索回被告積欠甲○○之租金。被告辯稱，被逼簽訂買
    賣契約一節堪認屬實。至於證人李鴻喜於原審證稱：「是丁○○開車來賣給我的
    ，賣車的地點在台北市○○路一一０號，丁○○沒有欠我錢，單純賣車給我，‧
    ‧‧」云云（見原審卷第一００頁），應非真實。被告係因遭受壓制，違反其本
    意而簽立買賣契約，被告應無出賣其持有該計程車之行為。
四、綜上所述，被告向自訴人租車，前期皆有給付租金，至九十年七月九日始未付租
    金，此或係被告於九十年七月十五日車輛被留置，無法使用該計程車營業，致無
    收入給付租金予自訴人之原因之一（該車被留置期間，被告固仍為承租人，應負
    承租人之責，但被告無法使用該車，致未給付租金，此非被告本意，被告未給付
    該段期間之車租，不能認被告有侵占之意），再被告並無變易持有之意思而將車
    出售之行為，核其所為，與侵占罪之構成要件有間，自難以侵占罪相繩，原審未
    予詳查，對被告論罪科刑，容有未洽，被告上訴意旨，否認犯罪，為有理由，應
    由本院將原判決撤銷改判，另諭知被告無罪。
據上論斷，應依刑事訴訟法第三百六十九條第一項前段、第三百六十四條、第三百零
一條第一項，判決如主文。
中    華    民    國      九十一  年       六       月       二十五     日
           臺灣高等法院刑事第二十二庭
                                 審判長法  官  許  正  順
                                       法  官  邱  同  印
                                       法  官  林  明  俊
右正本證明與原本無異。
不得上訴。
                                       書記官  蕭  進  忠
中    華    民    國      九十一  年       六       月       二十五     日
